臺灣臺中地方法院民事判決　94年度訴字第995號
原　　　告　甲○○
訴訟代理人　蔡瑞煙　律師
複代理人　　丙○○
被　　　告　乙○○
訴訟代理人　方文獻　律師
上列當事人間請求塗銷抵押權登記事件，於中華民國９４年１１
月１日言詞辯論終結，本院判決如下：
    主      文
被告應將坐落臺中市○○區○○段一０五四地號土地所有權全部
，由臺中市中興地政事務所以民國九十二空白字第四二六三五０
號收件，於民國九十二年十一月十二日登記，所設定之權利價值
新臺幣壹佰伍拾萬元抵押權登記予以塗銷。
訴訟費用由被告負擔。
    事實及理由
一、本件原告起訴主張：原告於民國９２年７月２３日與被告簽
　　定不動產買賣契約書（下稱系爭契約），約定以新臺幣（下
    同）00000000元之價格，購買被告所有坐落臺中市
    南屯區○○段１０５４地號土地壹筆，面積１０００平方公
    尺（下稱系爭土地），原告業已付清全部價款，並於９２年
    １０月９日辦妥產權移轉登記。又系爭契約第９條原約定有
    關土地增值稅「由賣方（被告）申請農業使用證明辦理農免
    移轉土地」，嗣經兩造同意改為繳納土地增值稅辦理移轉，
    並議定應納土地增值稅0000000元，由原告分擔１５
    ０萬元，其餘４１３７９０元，則由被告負責繳納。原告應
    分擔繳納之１５０萬元土地增值稅，原告業已交付發票人喬
    鑫建材有限公司（下稱喬鑫公司），付款人聯信商業銀行公
    益簡易型分行，票面金額合計１５０萬元，如附表所示支票
    十二紙與被告，並以被告為權利人，原告為債務人兼義務人
    ，於９２年１０月３１日將系爭土地設定１５０萬元第二順
    位普通抵押權（利息及遲延利息均無，下稱系爭抵押權）與
    被告。被告業已提示並兌現如附表所示支票，系爭抵押權所
    擔保之債權，已因原告清償而全部消滅，被告依約即應塗銷
    系爭抵押權，迭經原告催告，被告均置之不理，爰依據民法
    第７６７條中段所有權妨害除去請求權之法律關係，請求判
    決如主文所示。
二、被告則以：兩造於系爭契約第９條約定：「．．．本土地增
    值稅方同意依政府公告現值申報其增值稅額由乙方（即被
    告）申請農業使用證明辦理農免移轉土地」，及附註二：「
    乙方辦理農業使用證明移轉土地，倘若日後因甲方（即原告
    ）之事由發生罰責之事與乙方無關。」，足見兩造本約定被
    告不用負擔土地增值稅（若要繳納土地增值稅則由原告負擔
    ），而由被告申請農業使用證明辦理農免移轉土地，該土地
    自應在移轉之後仍供農用甚明。惟原告簽定契約後，無欲就
    系爭土地再供農用，且又無力繳納土地增值稅款00000
    00元，乃向被告借款並由被告予以繳納，原告並為擔保該
    債務而就系爭土地設定系爭抵押權以供擔保，今原告僅給付
    土地增值稅１５０萬元，尚有４１３７９０元未見給付，原
    告請求塗銷系爭抵押權登記為無理由等語置辯，請求駁回原
    告之訴。
三、原告主張購買系爭土地，原告業已付清全部價款，並辦妥所
    有權移轉登記。系爭契約原約定由被告申請農業使用證明辦
    理免徵土地增值稅，嗣兩造同意改為繳納土地增值稅辦理所
    有權移轉登記，原告為向被告借款，由被告繳納土地增值稅
    ，原告業已交付附表所示支票，並設定系爭抵押權與被告，
    附表所示支票，業經被告提示並兌現之事實，業據其提出系
    爭契約、系爭土地第二類登記膽本、系爭抵押權登記申請書
    及抵押權設定契約書、附表所示支票及收據、土地增值稅繳
    款書等件為證，復為被告所不爭執，此部分事實，堪信為真
    實。至原告主張兩造議定應納土地增值稅0000000元
    ，由原告分擔１５０萬元，其餘４１３７９０元，由被告負
    責繳納之事實，則為被告所否認，並以前詞置辯。經查，
  (一)按解釋契約，應以當事人立約當時之真意為準，而真意何在
    ，又應以過去事實及其他一切證據資料為斷定之標準，不能
    拘泥文字或截取契約中部分字句任意解釋，致失真意，有最
    高法院８６年度臺上字第２９６９號判決可參。依兩造所不
    爭執之系爭契約第９條後段約定：「本土地增值稅方同意
    依政府公告現值申報其增值稅額由乙方（即被告）申請農業
    使用證明辦理農免移轉土地」，附註二約定：「乙方（即被
    告）辦理農業使用證明移轉土地，倘若日後因甲方（即原告
    ）之事由發生罰責之事與乙方無關。」，無法依契約文義，
    認定兩造約定何人負擔土地增值稅，惟證人即系爭契約代書
    丁○○於９４年８月９日本院言詞辯論業已結證稱：「（法
    官問：兩造訂約時有無約定土地增值稅由何人負擔？）答：
    出賣人說土地是賣清的，兩造有約定土地增值稅由買方負擔
    ，因為我是代書，契約是我做的」，足認兩造立約真意，原
    約定由被告辦理農業用地移轉，免徵土地增值稅，如系爭土
    地未作農業使用，需繳納土地增值稅時，則由原告負擔。
  (二)又當事人主張有利於己之事實者，就其事實有舉證之責任，
    民事訴訟法第２７７條前段定有明文。而主張法律關係存在
    之當事人，須就該法律關係發生所須之特別要件，負舉證責
    任，有最高法院４８年臺上字第８２４號判例可參。惟法律
    關係發生所須特別要件之具備，茍能證明間接事實，且該間
    接事實與要件事實間，依經驗法則及論理法則已足推認其因
    果關係存在者，自無不可，非以直接證明要件事實為必要，
    有最高法院９２年度臺上字第１９７１號判決可參。被告係
    於９２年１０月６日收受原告所交付如附表所示支票，業經
    系爭契約代書即證人丁○○於９４年８月９日本院言詞辯論
    結證屬實，並稱該收據為其所書寫。而觀之附表所示支票，
    均係訴外人喬鑫公司所簽發之公司票，發票日分別為９３年
    １月３１日至１２月３１日每月之末日，每張各１２５００
    ０元，其上記載被告為受款人，並禁止背書轉讓，該１２張
    支票被告於９２年１０月７日委託臺中市農會在其第000
    0000000000號帳戶逐月兌領，被告並於９２年１
    ０月７日繳納土地增值稅0000000元，有被告提出臺
    中市農會活期存款存摺為證。綜合上開事實，兩造刻意由系
    爭契約代書丁○○書寫收據，亦即在丁○○見證下證明被告
    收受附表所示支票，而原告所交付之支票，俱屬發票人記載
    受款人姓名並禁止背書轉讓之票據，顯係保留對被告之抗辯
    權，避免被告將附表所示支票背書轉讓與他人而不繳納土地
    增值稅；被告於收受原告所交付附表所示支票後，於次日即
    將該等支票存入其所有臺中市農會帳戶內託收，並於同日完
    納土地增值稅，顯見被告係在原告交付附表所示支票，增加
    還款之保障後，才願於次日完納土地增值稅。兩造對於上開
    借款，完納土地增值稅之事項如此慎重，如未約定應納土地
    增值稅0000000元，由原告分擔１５０萬元，被告負
    擔４１３７９０元，衡諸常情，被告當於收取附表所示支票
    時，要求原告交付應納土地增值稅0000000元之同額
    支票，豈有僅收受附表所示支票，票面金額合計１５０萬元
    ，並於其後系爭抵押權設定時，僅要求原告設定抵押債權１
    ５０萬元之理；參以兩造約定系爭抵押權清償日期為９３年
    １２月３１日，恰為附表所示支票最後一張被告兌領日期，
    是原告主張兩造嗣後同意系爭土地改為繳納土地增值稅辦理
    所有權移轉，並議定應納土地增值稅0000000元，由
    原告分擔１５０萬元，其餘４１３７９０元，則由被告負責
    繳納之事實，堪信為真實。
四、按債之關係消滅者，其債權之擔保及其他從屬之權利，亦同
    時消滅，民法第３０７條定有明文。是債務人若依債之本旨
    向債權人清償完畢，其債之關係應即消滅，則依上開法條規
    定，擔保該債權之抵押權亦應同時消滅而不存在。本件原告
    應負擔之土地增值稅為１５０萬元，已如前述，而原告向被
    告借款所交付附表所示支票，業經被告兌領，為被告所不爭
    執，系爭抵押權所擔保之債務既已清償完畢，系爭抵押權即
    應消滅而不存在。次按所有人對於無權占有或侵奪其所有物
    者，得請求返還之。對於妨害其所有權者，得請求除去之。
    有妨害其所有權之虞者，得請求防止之，民法第７６７條定
    有明文。系爭抵押權業已消滅而不存在，卻仍於地政機關設
    定登記，故原告為系爭土地之所有權人，系爭抵押權之設定
　　登記，自係妨害原告之系爭土地所有權。從而，原告本於民
  　法第７６７條中段所有權妨害除去請求權之法律關係，請求
　　訴請被告塗銷系　爭抵押權之設定登記，自屬有據，應予准
　  許。
五、本件判決之基礎已臻明確，兩造其餘攻擊防禦方法及舉證，
    核與判決無影響，爰不另一一論述，併此敘明。
六、訴訟費用負擔之依據：民事訴訟法第７８條。
中　　華　　民　　國　　94　　年　　11　　月　　15　　日
                  民事第二庭    法  官　劉正中
正本係照原本作成。
如對本判決上訴，須於判決送達後20日內向本院提出上訴狀。
中　　華　　民　　國　　94　　年　　11　　月　　15　　日
                                書記官　黃美雲
附表
┌──┬────┬────┬─────┐
│編號│ 發票日 │票面金額│ 支票號碼 │
│    │ (民國) │(新臺幣)│          │
├──┼────┼────┼─────┤
│ １ │93.01.31│125000元│LAC0000000│
│ ２ │93.02.31│125000元│LAC0000000│
│ ３ │93.03.31│125000元│LAC0000000│
│ ４ │93.04.31│125000元│LAC0000000│
│ ５ │93.05.31│125000元│LAC0000000│
│ ６ │93.06.31│125000元│LAC0000000│
│ ７ │93.07.31│125000元│LAC0000000│
│ ８ │93.08.31│125000元│LAC0000000│
│ ９ │93.09.31│125000元│LAC0000000│
│ １０ │93.10.31│125000元│LAC0000000│
│  │93.11.31│125000元│LAC0000000│
│  │93.12.31│125000元│LAC0000000│
└──┴────┴────┴─────┘
